臺灣高等法院刑事判決　　　　　　　 96年度交上易字第217號
上　訴　人　臺灣板橋地方法院檢察署檢察官
被　　　告　沈峻霆（即甲○○）
上列上訴人因被告過失傷害案件，不服臺灣板橋地方法院95年度
交易字第217號，中華民國96年4月20日第一審判決（起訴案號：
臺灣板橋地方法院檢察署95年度偵字第23332 號），提起上訴，
本院判決如下：
    主  文
上訴駁回。
    理  由
一、公訴意旨略以：被告沈峻霆為公車司機，係從事業務之人。
    其於民國95年5 月19日15時50分許，駕駛車號FP-938號營業
    大客車，沿臺北縣三重市○○○路往中華電台方向行駛，行
    經正義北路119 號前時，本應注意維護車內乘客之安全，且
    依當時情形，並無不能注意之情事，竟疏未注意，於行經上
    開地點時，為閃避違規機車而緊急煞車，乘客乙○○因而跌
    倒在駕駛座右側樓梯與車門間，致受有腦部、臉部、頭部挫
    傷、左側胸部挫傷及左側第3 根肋骨骨折等傷害。因認被告
    所為，係犯刑法第284條第2項之業務過失傷害罪嫌。
二、按犯罪事實應依證據認定之，無證據不得認定犯罪事實；不
    能證明被告犯罪者，應諭知無罪之判決，刑事訴訟法第 154
    條第2項、第301條第1 項分別定有明文。又事實之認定，應
    憑證據，如未能發現相當證據，或證據不足以證明，自不能
    以推測或擬制之方法，以為裁判基礎（最高法院40年台上字
    第86號判例參照）。且認定犯罪事實所憑之證據，雖不以直
    接證據為限，間接證據亦包括在內，然而無論直接證據或間
    接證據，其為訴訟上之證明，須於通常一般之人均不致有所
    懷疑，而得確信其為真實之程度者，始得據為有罪之認定，
    倘其證明尚未達到此一程度，而有合理之懷疑存在而無從使
    事實審法院得有罪之確信時，即應由法院為諭知被告無罪之
    判決（最高法院76年台上字第4986號判例參照）。
三、訊據被告固不否認於起訴書所載時、地，曾因駕駛公車閃避
    違規機車而緊急煞車，車內乘客乙○○因此跌倒在駕駛座右
    側樓梯與車門間而受傷之事實，亦自認應負駕駛者之責任，
    惟辯稱：當時公車往中華電台方向行駛，時速約35至38公里
    間，行經正義北路119 號前，突然有一輛機車由對面車道違
    規左轉，行駛至伊駕駛之公車前方，伊因而作正常操作反應
    而踩煞車，事故發生當時車輛尚在行進中，並未靠站，乙○
    ○即離開座位，因此伊煞車時，乙○○才會由後方向前衝而
    跌進前門與階梯之縫隙中，當時車上尚有7、8名乘客坐在座
    位上，未離開座位，皆未因煞車受傷。伊認為違規機車衝過
    來，伊必須緊急煞車，否則必然撞到那輛機車，在公車行進
    間，伊無法掌握車內乘客在車上之行為，因此無法在煞車時
    兼顧到公車上每位乘客之安全，伊認為已盡最大注意維護乘
    客與路上其他用路人之安全等語。按過失犯本質上係行為人
    違背注意義務，而在不知與不欲之心態下，造成茍加注意即
    可避免構成要件該當結果之發生；而刑事法規範在現有之刑
    事立法技術上，並無法具體規定行為人在何種情況下，即屬
    違背注意義務，亦即過失犯之不法構成要件並非屬完整之構
    成要件，而是有待補充之構成要件，行為人致人於傷，其行
    為有無具有過失犯之行為不法，其結果有無具有過失犯之結
    果不法，而符合過失犯之不法構成要件，具備過失犯之構成
    要件該當性，有待法院就個案加以審酌判斷行為人之行為是
    否具備(一)結果原因、(二)行為不法、(三)結果不法等三要件，始
    具有過失犯之構成要件該當性。
（一）結果原因：
      本件被告之剎車行為造成乙○○跌倒之事實，業據證人乙
      ○○於警詢時指述綦詳，另經證人陳林玉蘭於原審到庭結
      證明確，並有乙○○之診斷證明書在卷可參，被告之剎車
      行為係造成告訴人受結果之原因，應可認定。
（二）行為不法：
      按行為人參與社會共同生活之各種活動，均應謹慎從事，
      以避免其行為發生危險，而破壞他人之法益。行為人假如
      違背此一社會共同生活中，社會所共認之行為準則，而不
      保持依據客觀情狀而應有之注意，此即構成行為之客觀注
      意違反性，製造法律所不容許之風險，即具有行為不法。
      次按在社會共同生活領域中之各種注意規則，行為人若有
      未依上開之注意規則行事，則其行為始可認具行為不法。
      公共汽車設置招呼站以供乘客上下車，其駕駛人於行車時
      不得在非招呼站暫停供乘客上下車，而公共汽車駕駛人於
      行車時，尚難期待其能注意後座乘客是否未依上開注意規
      則在未駛入招呼站前即行起身準備下車，證人林玉蘭亦證
      稱於該公車未到站駛入招呼站前，乙○○即起身至前門準
      備下車等語，則告訴人於公共汽車尚在行駛期間已離座而
      自行抓欄杆站立於前門之事實，應可認定，而被告沈峻霆
      於行駛期間因前方車況緊急剎車之事實，亦據告訴人乙○
      ○於警詢時供述被告係為閃避一輛機車而緊急煞車，另證
      人陳林玉蘭亦於原審證述當時前面的公車乘客有說係因要
      閃避機車，故公車才緊急剎車等語明確，則尚難期待被告
      於當時為避免撞及該機車而得以注意到告訴人是否已無法
      安全站立，被告雖應注意乘客之安全然無注意之可能，自
      難認其具有行為不法。
（三）結果不法：
      行為人之行為係結果發生之原因，而且行為經認定具有行
      為不法之後，始能審酌判定行為所發生之結果，是否具有
      結果不法，被告之行為既不具行為不法，自不具結果不法
      ，而不具有過失犯之構成要件該當性。
四、綜上所述，被告雖因車前有機車突然駛近而緊急剎車，造成
　　告訴人乙○○之受傷結果，然其行為既不具行為不法，自不
  　具有結果不法而不具有過失犯之構成要件該當性。且按證人
    陳林玉蘭於原審亦證稱當時公車車速普通，車上還算平穩，
    公車緊急煞車時，伊當時頭往前，頭有輕碰到前面的椅背，
    沒有受傷乙節，顯示當時在座位上之公車乘客，並未因強大
    慣性而於煞車當時，猝不及防而猛力撞擊座位前方物體，足
    認煞車當時，並無力道過大之情形，應認被告所稱當時公車
    原行車時速約35至38公里間乙節，堪予採信，尚無從據此認
    為被告駕駛公車及閃避來車之煞車作為，有何無違反其身為
    職業駕駛之注意義務，對於突如其來之機車違規左轉行為，
    亦難科以被告能事先防範他人之違規行為，在無證據足証被
    告當時有何超速之違反注意義務之情形，本件復查無其他積
    極證據足資證明被告確有檢察官所指之上開犯行，揆諸首揭
    規定及說明，本件既不能證明被告犯罪，原審因而為被告無
    罪判決之諭知，所為判決，核無不合。公訴人上訴意旨仍以
    被告駕駛公車，竟疏於注意車內乘客之人身安全，於告訴人
    起身站立準備下車後，應注意保持其車身之平穩及安全性，
    竟仍不注意而導致告訴人跌倒受傷，堪認已違反其注意義務
    及未送鑑定云云。本院查：按被告為公車駕駛，除於靠站上
    下客時，需注意上下車乘客安全，應待車上乘客均乘坐站立
    穩妥後，始啟動離站，於行駛期間，則應遵守速限，隨時注
    意車外四周情形，及其車前狀況，即其注意力應置於其駕駛
    行為，至車內乘客是否未穩坐座位而擅自起身等情形，實無
    法再強人所難課公車駕駛於車輛行進間，能分心注意車內乘
    客各種動向。故而公訴人指摘被告於車輛行進間未注意車內
    乘客人身安全，致告訴人跌倒受傷等語，顯係強人所難，如
    上所述，本件被告並未具有行為不法而不具有結果不法而不
    該當過失犯之構成要件，且本案並無事故現場資料，亦無法
    送鑑定。是公訴人之上訴為無理由，應予駁回。
據上論斷，應依刑事訴訟法第368條，判決如主文。
本案經檢察官劉斐玲到庭執行職務。
中　 　華　 　民　 　國  　96  　年　　8　　月  　9 　日
　　　 　　　　      刑事第十一庭 審判長法　官  張連財
　　　 　　　　　　　　　　　　　　     法　官  林明俊
　　　 　　　　 　 　　　　　　　　　 　法　官  楊照男
以上正本證明與原本無異。
不得上訴。
                                        書記官  陳秋雄
中　 　華　 　民　 　國  　96  　年　　8　　月  　9 　日
